【裁判字號】    95,上訴,1033
【裁判日期】    951226
【裁判案由】    強盜等
【裁判全文】
臺灣高等法院臺南分院刑事判決        95年度上訴字第1033號
上  訴  人
即  被  告  丙○○
指定辯護人  本院公設辯護人  丁○○
上列上訴人因強盜等案件，不服臺灣嘉義地方法院95年度訴字第
390號中華民國95年8月17日第一審判決（起訴案號：臺灣嘉義地
方法院檢察署95年度偵字第3510號），提起上訴，本院判決如下
：
    主  文
原判決撤銷。
丙○○攜帶兇器竊盜，因脫免逮捕，而當場施以強暴，處有期徒
刑年柒月。扣案鳳梨刀、平口鏟子各壹支均沒收。
    事  實
一、丙○○曾因違反家庭暴力防治法案件，經臺灣雲林地方法院
    於民國94年10月21日，以94年度港簡字第259號判處有期徒
    刑七月，緩刑四年，現仍在緩刑期間。丙○○有精神分裂症
    病症，行為時因精神障礙，致其辨識行為違法之能力有顯著
    減低之情形。丙○○意圖為自己不法之所有，於95年5月7日
    晚上7時30分許攜帶其所有在客觀上足供兇器使用之鳳梨刀
    及平口鏟子（起訴書誤認係平口刀）各1支，在嘉義縣大林
    鎮○○里○○段556地號內，以鳳梨刀（起訴書誤認係平口
    刀）用挖掘方式竊取甲○○所有之竹筍24公斤，得手後裝置
    於飼料袋中，於同日晚上7時50分許將上開竹筍置於其所騎
    車牌號碼KR5-961號重型機車腳踏處，欲騎機車離去之際，
    為乙○○發現，丙○○即持其所有之鳳梨刀1支示意乙○○
    勿靠近，乙○○見狀則持行動電話欲報警處理並持1支筍刀
    與之對峙，丙○○見乙○○欲撥打電話報警，為求脫免逮捕
    ，當場衝向乙○○，使用不法腕力搶下乙○○所有之筍刀，
    並以該筍刀毆打乙○○，乙○○以右手抵擋，致乙○○受有
    右前臂挫傷之傷害，丙○○即與乙○○扭打，而後該筍刀復
    經乙○○奪回，回擊丙○○，致丙○○受有右側股骨遠端骨
    折之傷害（乙○○所涉傷害部分由檢察官另為不起訴處分）
    ，嗣經警到場逮捕丙○○，並扣得其所有之鳳梨刀及平口鏟
    子各1支。
二、案經乙○○、甲○○訴由雲林縣警察局斗南分局報告臺灣嘉
    義地方法院檢察署檢察官偵查起訴。
    理  由
一、按「被告以外之人於審判外之陳述，雖不符前四條之規定，
    而經當事人於審判程序同意作為證據，法院審酌該言詞陳述
    或書面陳述作成時之情況，認為適當者，亦得為證據。」、
    「當事人、代理人或辯護人於法院調查證據時，知有第159
    條第1項不得為證據之情形，而未於言詞辯論終結前聲明異
    議者，視為有前項之同意。」，刑事訴訟法第159條之5第1
    、2項分別定有明文。查證人甲○○、乙○○於警詢及偵查
    中之證述，固屬刑事訴訟法第159條第1項之傳聞證據，但於
    原審及本院審理中均一一提示或併朗讀要旨，而檢察官、被
    告及辯護人於本院言詞辯論終結前就上開供述證據或書證之
    證據能力均未聲明異議，且上開證據均係職司犯罪調查、偵
    查之公務人員依正當法定程序取得，本院審酌該言詞陳述作
    成時之情況，認屬適當，揆諸上開規定，均得作為證據，合
    先敘明。
二、訊據上訴人即被告丙○○固坦承有於上開時、地持鳳梨刀竊
    取告訴人甲○○所有之竹筍24公斤一情不諱，惟矢口否認有
    因脫免逮捕而施強暴之犯行，辯稱：伊沒有要逃跑，是乙○○傷害伊云云。經查：上開犯罪事實，業據證人即告訴人甲○○、證人乙○○於偵查中證述綦詳，且證人乙○○於原審
    到庭結證稱：「他刀子拿給我看，並以刀子指著我，後來我
    會害怕，我就去拿我的筍刀防衛，並叫他不要過來。」、「
    我叫他不要過來，我說我要打電話叫警察過來處理，他趁我
    拿手機打電話不注意時，就衝過來。」、「他搶了我的筍刀
    打過來，我用右手擋時打到的，我又搶回筍刀，兩人就在那
    裡扭打。」、「扭打之後，他追我，我就跑去他機車那裡，
    把他的鑰匙拿走。」、「他只要看我拿手機起來，他就衝過
    來，有好幾次阻擋我打電話，他衝過來，我就跑給他追。」
    等語明確。而乙○○受有右前臂挫傷，亦有財團法人佛教慈
    濟綜合醫院大林分院診斷證明書在卷足稽，此外，復有鳳梨
    刀及平口鏟子各乙支扣案，及查獲被竊竹筍暨現場照片14張
    在卷可資佐證。參以被告分別於偵查及原審審理中均自承有
    向告訴人乙○○要求讓其離開等語，足見被告於竊盜後在現
    場因證人乙○○要打電話報警，被告不讓乙○○打電話報警
    ，即有脫免逮捕之意，而向乙○○施強暴致傷無訛，是被告
    上開所辯係顯卸責之詞，不足採信，其犯行可堪認定。
三、按刑法第321條第1項第3款之攜帶兇器竊盜罪，係以行為人
    攜帶兇器竊盜為其加重條件，此所謂兇器，其種類並無限制
    ，凡客觀上足對人之生命、身體、安全構成威脅，具有危險
    性之兇器均屬之，且祇須行竊時攜帶此種具有危險性之兇器
    為已足，並不以攜帶之初有行兇之意圖為必要，最高法院79
    年台上字第5253號著有判例參照。本案被告竊盜所持之鳳梨
    刀（有缺角）及平口鏟子各乙支，屬質堅銳利之鐵器，足以
    殺傷人生命、身體，顯為具有危險性之兇器。次按刑法第22
    9條之以強盜論，即以強盜罪相當條文處罰之意，並非專以
    第328條第1項之強盜論，故第330條所謂犯強盜罪，不僅指
    自始犯強盜罪者而言，即依第329條以強盜論者，亦包括之
    ，如此項準強盜有第321條第1項各款情形之一，自應依第33
    0條論處，亦有最高法院25年上字第6626號判例可參。再竊
    盜或搶奪，因防護贓物、脫免逮捕或湮滅罪證，而當場施以
    強暴、脅迫者，即以強盜論，不以所施強暴、脅迫手段，達
    於至使他人不能抗拒之程度為成立準強盜罪之要件，此與刑
    法第328條第1項之普通強盜罪之構成要件不同（最高法院92
    年度台上字4760號判決參照）。所謂「強暴」，是指行為人
    以有形之體力或其他行為，造成被害人一種心理上或生理上
    被強制之狀態，而足以妨礙被害人之意思決定或依其意思決
    定而行動之自由者（林山田著刑法特論、上冊第141頁參照
    ）。即準強盜罪之成立，不但需行為人有當場之積極施暴行
    為，且需其行為已足以造成被害人心理上或生理上之被強制
    狀態者，始足當之；若其行為亦不足以造成被害人之心理上
    或生理上之被強制狀態，即難謂已該當於上開準強盜罪之犯
    行。由上揭最高法院及學者之見解，足見犯準強盜罪有刑法
    第321條第1項各款情形之一，仍應依同法第330條論處，且
    不以該所實施之強暴脅迫，達於至使他人不能抗拒之程度。
    本案被告於乙○○發現其竊盜時，持鳳梨刀指向乙○○，且
    在乙○○欲報警之際，衝向乙○○奪其筍刀，毆打乙○○，
    並發生扭打，造成乙○○受有右前臂挫傷之傷害，雖尚未達
    至使不能抗拒程度，但已對乙○○之心理上或生理上造成被
    強制狀態，自屬符合加重準強盜罪之構成要件。
四、查被告攜帶兇器竊取甲○○之竹筍，於得手後，為脫免逮捕
    而傷害證人乙○○，核其所為，係犯刑法第329條準強盜罪
    而有刑法第321條第1項第3款之情形，應論以刑法第330條第
    1項之加重強盜罪，至於傷害乙○○部分，應係加重強盜罪
    之一部，為加重強盜罪所吸收，自不生另犯傷害罪而與加重
    強盜罪間有方法結果關係，公訴人對此尚有誤會。又被告患
    有精神分裂症，有其提出臺大醫院雲林分院診斷證明書在卷
    可憑 (見本院卷第50頁)，於本院審理庭訊問被告：「（你
    當時有無遇到乙○○、甲○○？）忘記了」、「（你現在有
    無服精神科的藥？）有，平均每二星期看一次門診」、「（
    你的小孩何人照護？）在我太太處」、「（你之前做什麼工
    作？）做工程，後來因為精神上的問題，後來才沒做，已經
    破產了」等語（見本院卷第58、62頁）。本院經徵詢檢察官
    、被告之辯護人意見，均認為被告於行為時已因精神障礙，
    致其辨識行為違法之能力顯著減低，而有刑法第19條第2項
    減輕其刑之適用。查刑法第19條定義於94年2月2日公布修正
    ，已於95年7月1日起施行。新修正之刑法第19條第2項規定
    ，係將原語意不明確之「精神耗弱」予以修正為較明確之文
    義，新舊法之間並無有利不利之情事，自不生比較新舊法問
    題，惟舊法既有上開文義不明而修正之情事，自應依新修正
    之刑法19條第2項規定，予以減輕其刑。
五、原審以被告犯行明確因予論罪科刑，固非無見。惟查：(一)被
    告有精神分裂症病症，行為時有無因精神障礙，致其辨識行
    為違法之能力顯著減低，是否有刑法第19條第2項得為減輕
    之情形，原判決未予查明，自有未當。(二)被告所犯傷害罪係
    所犯加重強盜罪之一部，不生另犯傷害罪而與所犯加重強盜
    罪間有方法結果之牽連關係，原判決此部分有違誤，亦有未
    洽。被告上訴否認犯罪，雖不足採，但原判決既有上開可議
    之處，自屬無可維持，應由本院依法將原判決撤銷改判，以
    期適法。爰審酌被告為本案犯行，又為脫免逮捕而當場施強
    暴，並致人受傷，嚴重破壞社會秩序，及其犯罪動機、目的
    、手段、品行、智識程度等一切情狀，量處有期徒刑三年七
    月，以資懲儆。扣案鳳梨刀、平口鏟子各1支，為被告所有
    供犯罪所用之物，業據其供承在卷，應依刑法第38條第1項
    第2款宣告沒收之。
據上論斷，依刑事訴訟法第369條第1項前段、第364條、第299條
第1項前段，刑法第329條、第330條第1項、第19條第2項、第38
條第1項第2款，判決如主文。
本案經檢察官江守權到庭執行職務。
中    華    民    國    95    年    12    月    26    日
                  刑事第一庭    審判長法  官  黃崑宗
                                      法  官  蔡長林
                                      法  官  王明宏
以上正本證明與原本無異。
如不服本判決，應於收受本判決後十日內向本院提出上訴書狀。
其未敘述上訴理由者並得於提起上訴後十日內向本院補提理由書
狀（均須按他造當事人之人數附繕本）「切勿逕送上級法院」。
                                      書記官  黃全忠
中    華    民    國    95    年    12    月    27    日
附錄本判決論罪科刑法條：
刑法第329條：
竊盜或搶奪，因防護贓物、脫免逮捕或湮滅罪證，而當場施以強
暴脅迫者，以強盜論。
刑法第330條第1項：
犯強盜罪而有第321條第1項各款情形之一者，處七年以上有期徒
刑。


司法院資訊處製作；財團法人民間司法改革基金會備份。
